【裁判字號】    89,判,3360
【裁判日期】    891130
【裁判案由】    綜合所得稅
【裁判全文】
最  高  行  政  法  院  判  決                  八十九年度判字第三三六○號
    再 審原 告  甲○○
    再 審被 告  財政部臺灣省中區國稅局
    代  表  人  楊重華
右當事人間因綜合所得稅事件，再審原告對本院中華民國八十七年十二月十一日八十
七年度判字第二五五一號判決提起再審之訴。關於行政訴訟法第二百七十三條第一項
第一款部分，本院判決如左：
    主  文
再審之訴駁回。
再審訴訟費用由再審原告負擔。
    事  實
緣再審原告七十九、八十年度綜合所得稅結算申報，短報取自國防部中山科學研究院
（下稱中科院）之薪資所得計新臺幣（下同）一八六、九三六元及二一四、二一八元
，經再審被告查得，核定補徵稅額一二、一七八元及一七、七八九元，再審原告不服
，申經復查結果，未准變更，提起一再訴願，遞遭決定駁回，嗣提起行政訴訟，經本
院以八十七年度判字二五五一號（下稱原判決）判決駁回。再審原告不服，主張原判
決有行政訴訟法第二百七十三條第一項第一款（即修正前行政訴訟法第二十八條第一
款）之再審事由，提起再審之訴。茲摘兩造訴辯意旨如次：
再審原告起訴意旨及補充理由略謂：一、財政部稅制委員會於七十九年、八十三年、
八十七年所編印各版新舊所得稅彙編中，分別以七十九年十月十八日台財稅第七九○
七一四三三四號函、八十三年八月三十一日台財稅第八三一六○七六六一號函、八十
七年九月二十一日台財稅第八七一九六五三六六號函宣示，凡未編入該年度版之「本
部及各權責機關所對外發布舊函示，非經其重行核定，一律不再援引適用」，經查其
七十九年、八十三年、八十七年版之所得稅法令彙編中，皆未列入財政部六十八台財
稅三八五○一號函、行政院台八十四財三七○○七號函，依首揭各函示之意旨，財政
部六十八台財稅三八五○一號函、行政院台八十四財三七○○七號函應為無效之函示
，是以財政部及行政院如欲起課中科院非軍職員工品位加給或技術津貼之稅賦，必須
重新函示，方能起課，否則即違反「禁反言」之原則，合該陳明。二、本案爭議之一
為財政部及其所屬各區國稅局身為行政主管機關，雖得本於職權依據所得稅法責成行
政釋示聲明應稅之主張，但自民國六十八年稽徵機關函示徵免原則以來至民國八十四
年十一月十七日確定應稅之期間，中科院依徵免原則認定免稅，並多次向桃園稅捐稽
徵處及再審被告據實說明，而主管機關除以前述七十九、八十三、八十七年所得稅法
令彙編之函示，及不作為之默示同意此部分免稅，導致長期以來中科院員工信賴此等
主張，認為財政主管機關以上開函示及不作為之默示，乃基於行政一體原則，授權國
防部及中科院或其他公務機關之相互認定並合於行政行為明確性原則下，在實質上已
存在信賴之法律效力，因而作成生涯規劃，處置財產（復無扣繳憑單），故應有行政
法上「信賴保護」原則之適用，依據行政法院七十六年判字第四七四號判決文示以「
．．．不管行政機關之決定是否合法，除了重大且明顯之瑕疵或其違法係可歸責於納
稅義務人外，行政機關之行為一經表露於外，人民通常會對所造成的法律狀態之存續
寄以信賴，並以之作為依據，此種依據信賴，應受保護」，及一般法學原理亦皆言「
信賴保護原則」，係指人民信賴政府機關之決定，就其生活關係已有適當之安排，政
府機關應給予保護或給予合理補償而言，是以財稅機關在七十九、八十三年版所得稅
法令彙編中以首揭各函示之意旨及長期不作為之默示，所造成之財政部六十八台財稅
三八五○一號函無效的法律效力，應使中科院非軍職員工在八十四年十一月十七日行
政院台八十四財三七○○七號發布前享有「信賴保護」的利益，此為財稅機關所必須
允諾的法律保護結果，實無關事業主（國防部及中山科學研究院）承諾或應由事業主
負擔之稅賦，因此往前補課中科院非軍職員工五年稅之處分顯然違法，理應辨明。三
、再按所得稅法第九十四條第一項：「扣繳義務人於扣繳稅款時，應隨時通知納稅義
務人，並依本法第九十二條之規定，填具扣繳憑單發給納稅義務人，如原扣稅額與稽
徵機關核定稅額不符時，扣繳義務人於繳納稅款後，應將溢扣之款退還納稅義務人；
不足之數由扣繳義務人補繳，但扣繳義務人得向納稅義務人追償之。」明白規定扣繳
義務人即中科院院長及主辦會計，有先行代納稅義務人繳納之義務。固然同法第八十
九條第二項有「扣繳義務人未履行扣繳義務責任，而有行蹤不明或其他情事，致無從
追究者，稽徵機關得逕向納稅義務人徵收之」之規定。然此規定卻不適用於中科院非
軍職員工五年補課稅案中，其理至明，因為中科院為國家機關，扣繳義務人承命行事
，復有國防部、行政院等上級機關可資追究，非無從也。況稅捐稽徵法第四十八條之
三復有「納稅義務人違反本法規定，適用裁處時之法律。但裁處前之法律有利於納稅
義務人者，適用最有利於納稅義務人之法律。」（從新從輕之原則）及中央法規標準
法第十八條「．．．但舊法規有利於當事人而新法規未廢除或禁止所聲請事項，適用
舊法規。」（從優原則）之立法旨意，皆明白律定認事用法之原則，必須優先考慮對
人民（納稅義務人）最有利之部分後，仍然無法免除其責時，方得對人民（納稅義務
人）處分，此為先進民主國家所遵行的原則，所得稅法第九十四條第一項為現行有效
之法律。故財政部及其所屬各區國稅局，逕向中科院非軍職員工追課五年稅之處分，
顯然有違所得稅法第九十四條第一項法定之程序正義，應撤銷原處分。四、又財政部
六十八年台財稅三八五○一號徵免原則及行政院台八十四財三七○○七號補充規定，
明顯變更人民之權利、義務，牴觸中央法規標準法第五條、第六條之意旨，復未遵第
七條．．．並即送立法院之規定，亦明顯有違程序上之正義。五、就稅法而言，稅捐
稽徵法為規範所有稅法（關稅、礦稅除外）之稽徵程序，相對於所得稅法單就個人綜
合所得稅及營利事業所得稅所為單純規範而言，則稅捐稽徵法為稅法之普通法，所得
稅法為所得稅之特別法，無可置疑。所以就中央法規標準法第十六條「法規對其他法
規所規定之同一事項而為特別之規定者，應優先適用之，其他法規修正後，仍應優先
適用。」特別法優於普通法原則，顯然稅捐稽徵法第二十一條第一項第一款、第三款
之規定，目標應為中科院，及其上級機關國防部、行政院。六、按修正前行政訴訟法
第二十八條明定：「有左列各款情形之一者，當事人對於行政法院之判決，得向該院
提起再審之訴：一、適用法規顯有錯誤。．．．十、當事人發見未經斟酌之重要證物
者。」同法第二十九條復規定: 「再審之訴，應於二個月內提起之。前項期間，自判
決送達時起算；其事由發生在後或知悉在後者，自發生或知悉時起算。」是以當事人
於判決後發現未經審酌之重要證物，於知悉此情事起二個月內得依法提起再審之訴，
鈞院須為受理並重啟訴訟程序。七、原判決主張駁回原告之訴之理由莫不以所得稅法
第四條第八款後段：「．．．但受領之獎學金或補助費，如係為授與人提供勞務所取
得之報酬，不適用之」及同法第十四條第一項第三類所明定薪資定義為由。復認為，
本案爭執重點之財政部（六十八）台財稅三八五○一號函並未就系爭所得為應予免稅
承諾，是故稅捐稽徵機關長久以來有不作為之情事，並不能改變應為課稅之事實，故
無信賴保護原則之適用。另原理由書中又陳述，應課稅與否，宜由稽徵機關依法認定
。非可由事業團體或機關自行認定，再審原告主張系爭所得既經發放單位認定為免稅
，應屬誤會。依此些法律依據，認定再審原告於七十九及八十年度綜合所得稅結算申
報，其取自中科院所得一八六、九三六元及二一四、二一八元非為依法免稅所得，卻
未合申報，再審被告乃核定應補徵稅額一二、一七八元及一七、七八九元，是有理由
，據以駁回原告之訴。八、然原判決中亦提及，所謂行政法上之信賴保護原則，一指
：「人民因相信既存法之秩序，而安排其生活或處置其財產，則不能因嗣後法規之制
定或修正，而使其遭受不能預見之損害，用以保護人民之既得權益。此原則之適用，
係在禁止新制定或修正法規有溯及既往之效力。二指：「人民信賴政府機關之決定，
就其生活關係已有適當之安排，應給予保護或給予合理補償而言。」而本案眾多原審
心證中，對所謂「既存法之秩序」的認知，莫不認為就稅捐之處分，已有應納稅之既
存事實，稅捐機關所為長久以來之不作為，並不影響其效力；復就財政部（六十八）
台財稅字第三八五○一號函釋，並未就系爭依職級按月定額發給之所得為應予免稅之
承諾，自無信賴保護原則之適用。然再審原告，於收受判決後發現，有顯然之新證據
及法理，可推翻原判決如下．．．。九、就稅捐稽徵法第一條：「稅捐之稽徵，依本
法之規定，本法未規定者，依其他有關法律之規定。」明自規定稅捐稽徵法未規定事
項，適用其他有關之法律規定。而其第三十八條：「納稅義務人對稅捐稽徵機關之復
查決定，如有不服，得依法提起訴願及行政訴訟。」復又法定不服稅捐稽徵機關復查
決定，得依法提起訴願，則訴願法為有關聯之法律，已昭然明確若前揭法條所述，是
以其第二條：「本法所稱行政處分，謂中央或地方機關基於職權，就特定具體事件所
為發生公法上效果之【單方行政行為】；中央或地方機關對於人民依法聲請之案件，
於法定期間應作為而【不作為】，致損害人民之權利或利益者，【視同行政處分】。
」所規定的行政處分要件來論，再審被告及財政部之作為已構成核可免稅處分之既存
事實，【蓋作為或不作為皆屬於單方行政行為】，而關係本件適用「信賴保護原則」
之原證已由中科院員工依法向監察院聲請獲得，茲摘錄桃園縣稅捐稽徵處大溪分處於
八十年四月八日駁回檢舉訴願人之釋示全案如下：「主旨：台端建議改進本轄中山科
學院給付薪資等給與核課綜合所得稅未盡合理乙節，復（覆）如說明二，請查照。說
明：一、依據財政部賦稅署1.4.日台稅一發第000000000號移文單辦理。
二、查國防部中山科學研究院稱其員工薪資分成本俸及研究加給兩部份，本俸依法課
稅；至於研究加給係政府為勵科技人員科技研究工作之補助費，此研究補助費台端
建議應改成單一薪俸核課綜合所得稅，以健全所得稅制，此案俟所得稅法修正時，將
建議上級單位參採。三、承蒙台端提供寶貴意見，使所得稅制俞臻．．．」揆諸上述
釋示，足證當時負責中科院國稅稽徵業務之桃園縣稅捐稽徵處大溪分處，明確認定中
科院非軍職員工所領之研究補助費為合於所得稅法第四條第八款前段免稅規定為免稅
之所得，而駁回檢舉訴願人的檢舉訴願，檢舉訴願人亦認為係駁回其檢舉訴願，因桃
園稅捐稽徵處並未就其檢舉而對中科院本身或非軍職員工納稅義務人，依稅捐稽徵法
第三十條、第三十一條及所得稅法第七十九條、第八十條、第八十一條、第八十三條
、第九十五條所賦於的法定職權為調查核定行為，開立核定稅額通知書、繳款書與非
軍職員工，命其為補繳之行政行為，此可由監察院八十五年三月十五日所發佈之糾正
案第參項甲事實第四段所記述：「．．．八十一年九月又有納稅義務人檢舉略以：『
政府財政負擔沈重，中科院給付非軍職人員所得有低報，造成課稅不公，請研究改進
，以增裕稅收．．．』之實情而得證。因之斯時財政部及核課主管機關以其法定職權
，從五十五年至八十二年長達二十七年之久，所以對中科院非軍職員工所領「品位加
給、技術津貼」部份未以核定稅額通知書為應稅之補徵作為，實是認定系爭實體為合
於所得稅法第四條第八款前段為免稅所得，殆無疑義。就訴願法第二條中央或地方機
關基於職權，就特定具體事件所為發生公法上效果之單方行政行為，為行政處分之定
義而言，已構成核定免稅之既存法秩序，而再審被告故意隱瞞此一事實，是應先陳明
。十、復就財政部賦稅署八十八年一月十八日台稅一發八八一八九五八二一號書函所
載：「國防部中山科學研究院非軍職人員薪給中之「品位加給」及「技術津貼」免徵
所得稅案，肇始於六十八年，由該院員工具名檢舉該院非軍職人員所領取「品位加給
」及「技術津貼」未依法納稅。由行政院將檢舉函轉財政部，經財政部函請國防部查
明給付之性質，惟國防部函覆基於業務機密之理由無從提供．．．」可知財政部至遲
於六十八年已經知悉發現中科院非軍職人員領有「品位加給」及「技術津貼」之事實
，當時雖擬具處理辦法報請行政院函准備查在案，並於六十八年十一月三十日以（68
）台財稅三八五○一號函免徵原則，以「如係、如屬」等關鍵詞授權中科院自行認定
「品位加給、技術加給」為合於所得稅法第四條第八款免納所得稅之研究補助費，且
財政部發文給國防部後，復為配合兩位蔣故總統、歷任行政院長之國防武器自主研發
政策，以獲得國防實質嚇阻戰略能力，保障人民之生存、自由及尊嚴，使大、中、小
企業能有安定之環境發展而發達茁壯，創造舉世稱羨之經濟奇蹟，更進一步在財政部
所出版各年度版所得稅法令彙編、稅捐稽徵法令彙編中，刻意隱去財政部（68）台財
稅三八五○一號之積極作為，使全國皆不知有此函示存在，監察院（85）院台財字第
二四五七號函調查意見即指出：且桃園稅捐稽徵處大溪分處於八十年四月八日回覆檢
舉納稅義務人，亦認為研究加給及技術津貼係政府為獎勵科技人員科技研究之工作補
助費（對人民公開表示），而北區國稅局於八十二年四月十五日北區國稅三第八二○
○七三○七號函，認「品位加給、技術津貼」可否適用所得稅法第四條第八款亦有疑
義：採不溯既往原則，明定自：可知稅捐稽徵機關中、低階公務員亦不知有台財稅三
八五○一號的存在；而在六十九年至八十三年以前亦從未對「品位加給、技術津貼」
開立核定稅額通知書或繳稅扣繳憑單，更使人民信賴中科院非軍職員工所領之「品位
加給、技術津貼」為符合所得稅法第四條第八款前段免稅要件為免稅所得，就訴願法
第二條第一項：「本法所稱行政處分，謂中央或地方機關基於職權，就特定具體事件
所為發生公法上效果之單方【行政行為】」而言，已構成有效之認可免稅行政處分，
反之，就訴願法第二條第二項：「中央或地方機關對於人民依法聲請之案件，於法定
期限內應作為而不作為，致損害人民之權利或利益者，視同行政處分」之定義而論，
財政部至遲於六十八年已由檢舉訴願人依所得稅法第一○三條告發中科院非軍職員工
領有品位加給、技術津貼之事實，屬已發現知悉課稅資料，當時財政部如堅持「品位
加給、技術津貼」為所得稅法第八條第四款但書部份所稱核屬勞務所得，非免稅所得
，即應命各地稅捐稽徵機關於六十九年所得稅結算申報時，發現中科院非軍職員工，
未申報研究補助費之所得後，依稅捐稽徵法第三十條：「稅捐稽徵機關或財政部賦稅
署指定之調查人員，為調查課稅資料，得向有關機關、團體或個人進行調查．．．被
調查者不得拒絕。」、第三十一條：「稅捐稽徵機對所得稅及營業稅涉有犯罪嫌疑之
案件，得明事由，聲請當地司法機關簽發搜索票後，會同當地警察或自治人員，進
入藏置帳簿、文件或證物之處所，實施搜查．．．攜回該管稽徵機關，依法處理。司
法機關接到稽徵機關前項聲請，如認為有理由，應儘速簽發搜索票．．．」、所得稅
法第七十九條：「．．．或同業利潤標準，核定其所得額，並填具核定稅額通知書，
連同各計算項目之核定數額送達納稅義務人。．．．」、第八十三條：「稽徵機關進
行調查或復查時，納稅義務人應提示有關各種證明所得額之帳簿文據，其未提示者，
稽徵機關得依其查得之資料或同業利潤標準，核定其所得額。」、第九十五條等有關
法條為調查核定之法定行為，並開立「核定稅額通知書」與中科院非軍職員工，為法
定期間應為之作為，卻在長達十餘年中不處分中科院非軍職員工所領「品位加給、技
術津貼」之不作為事實，一方面駁回檢舉訴願人檢舉訴願，影響檢舉訴願人領取檢舉
獎金之權利，另一方面復損害中科院非軍職員工依法節稅權（如依法多報撫養人數）
、工作選擇權（選擇是否進入中科院服務）、生涯規劃處置財產權，已符合訴願法第
二條第二項要件，視同核可中科院非軍職員工所「品位加給、技術津貼」為免稅之研
究補助費，要不是在行政院院會議中財政部、國防部已達成為國防自主研發政策，應
予免稅之認定，而無須調查核定，否則以稅法授予稽徵機關查核之森嚴，那有任何機
關首長、企業主或納稅義務人能免責。故不論係刻意隱去台財稅三八五○一號函之積
極作為或如後述應作為而不作為之論述下，中科院非軍職員工所領之「品位加給、技
術加給」，非屬另行發現課稅之資料，應有「信賴保護原則」之適用；而地方機關桃
園稅捐徵處大溪分處基於職權（依訴願法第二條前段是謂有權解釋之機關）於八十年
四月八日復以：「．．．研究加給及技術津貼係政府為獎勵科技人員科技研究之工作
補助費，此研究補助費台端建議應改成單一薪俸核課綜合所得稅，以健全所得稅制，
此案俟所得稅法修正時，將建議上級單位參採．．．」駁回檢舉訴願人之檢舉訴願，
再度確認中科院非軍職員工所領之品位加給、技術津貼為合於所得稅法第四條第八款
為免稅所得，而財政部及再審被告於八十三年一月二十二日始以北區國稅大溪審第八
三○○一二七二號函明確表示變更已往已核可免稅之處分。十一、行政法院在對中科
院數千份判決書中，對信賴保護原則的定義如下：「經查，行政法上所謂信賴保護原
則，係指人民因相信既存之法秩序，而安排其生活或處置其財產，則不能因嗣後法規
之制定或修正，而使其遭受不能預見之損害，用以保護人民既得權益。本原則之適用
，係在禁止新制定或修正的法規有溯及既往之效力。」、「至所稱信賴保護原則，係
指人民信賴政府機關之決定，就其生活關係已有適當之安排，應給予保護或給予合理
補償而言。」是以行政法院亦已明確認定行政爭訟上有信賴保護原則之適用；而大法
官吳庚博士在其氏著之「行政法之理論與實用」五十九頁以下及二九三頁以下（八十
二年增訂版）論及「信賴護原則【Der Grundsatz des  Vertrauenschutz】為戰後在
西德發展成功之原則，最先適用於授益性質行政處分之撤銷【或廢止】，蓋相對人因
此類處分獲有利益，一經撤銷自將遭受損害，故行政機關撤銷授益處分時，應考慮補
償相對人信賴分有效存續之利益，其後此項原則經該國憲法法院之不斷引用，且逐漸
成為憲法層次之法則，不僅拘束行政部門，對立法及司法部門亦有拘束力】，故制定
法規或適用法規均不得溯及既往發生效力，使人民更為不利」。除此之外，大法官城
仲模博士在其氏編之「行政法裁判百選」一五八頁以下亦論及「信賴保護原則係指人
民因相信既存之法秩序，而安排其生活或處置其財產，則不能因嗣後法規之制定或修
正，而使其遭受不能預見之損害，用以保護人民之既得權，並維護法律尊嚴。信賴原
則亦係一般法律原則，具有憲法層次效力，可拘束立法、司法及行政。基於信賴保護
原則，原則上禁止負擔性法律、命令或自治法規有溯及既往效力（基於此則八十三年
一月二十二日北區大溪審第00000000函行政命令即違反此【不得溯及既往之
原則】）；亦適用於授益行政處分之職權撤銷與廢止；德國學說實務並認為信賴保護
亦可適用於行政規則，尤其是形式上已公開之行政規則；及一般法律生活上已無重大
疑義而予接受之司法及行政慣例；行政指導上禁反言法理亦係信賴保護原則之適用。
．．．大致上須有（一）信賴基礎：即須先有一個令人民信賴之行政行為，如一個有
效之行政處分。（二）信賴表現：須人民因信賴該行政行為而為具體之信賴行為，如
運用財產而生法律之變動。（三）信賴值得保護：人民之信賴係基於善意，若該行政
處分具有瑕疵，並須非因過失而不知該瑕疵存在。在人民信賴值得保護之時，亦須斟
酌公益以決定其保護方法（例如：在違法之授益處分之情形，或撤銷該處分而予人民
適當之補償，或逕維持該違法處分。）我國實務界亦多所引用，如行政法院五十四年
判字第二五五號等判決重申上述解釋意旨。以上法學學理，亦明確地支持中科院非軍
職員工應享有「信賴保護原則」之保護。十二、監察院在（85）院台財字第二四五七
號函中，亦調查指出桃園縣稅捐稽徵處大溪分處於八十年四月八日回覆檢舉納稅義務
人，亦認為研究加給係政府為獎勵科技人員科技研究工作之補助費（對人民公開承認
），而再審被告於八十二年四月十五日北區國稅三第八二○○七三○七號函認「品位
加給及技術津貼」可否適用所得稅法第四條第八款，亦有疑義．．．應採不溯既往原
則，明定自．．．所以本案未納稅，非可歸責於納稅義務人；又監察院分別於八十七
年十一月二十日（87）院台財字第八七二二○○五八○號、及十二月二十二日（87）
院台財字第八七二二○○六五八號函亦表明對中科院非軍職員工之處置顯非公平，而
係中科院及稅捐機關之行政疏失所致；就桃園縣稅捐稽徵處大溪分處於八十年四月八
日函覆檢舉人之函，中科院非軍職人員主觀上並無違章漏稅之故意，應享有「信賴保
護原則」之適用，因其為主管機關對人民之函示，非政府機關內部建議函。十三、請
行政法院詳細審酌財政部賦稅署八十八年一月十八日台稅一發第八八一八九五八二一
號書函之事實證據，證明本案件係由人民依所得稅法第一○三條檢舉，但財政部為配
合獲得國防實質嚇阻戰略能力而有台財稅三八五○一號函授權中科院自行認定之作為
，（參財政部八十五年十二月五日台財稅第八五一九二八○九號函說明三引國防部八
十五年十月九日珍琥字第二五二六號函：【案經中科院查明，基於所得稅法第四條
第八款獎勵科學研究補助費免所得稅及貴部六十八年徵免原則第二條函釋之精神，認
定給付員工之科技品位加給暨技術津貼可免納所得稅，並未示知員工．．．】故國防
部與中科院隱瞞此函示），而負責中科院國稅稽徵業務的地方機關桃園稅捐稽徵處大
溪分處於八十年一月二十六日約談中科院，經中科院派員向承辦人羅肇松解釋未扣稅
引用法條後，羅肇松表示理解，並願意摘錄要點向財政部賦稅署回報；更於同年四月
八日以載明：「．．．研究加給係政府獎勵科技人員科技研究之工作補助費．．．」
的釋示公函，再度駁回檢舉訴願人的檢舉訴願，並以其法定職權不開立核定稅額通知
書補徵中科院所核發之研究補助（即品位加給或技術津貼），此一具有公法上效果之
單方行政行為，又再度確認系爭研究補助是屬所得稅法第四條第八款前段為獎勵研究
而有免稅之適用，故由此可見長久以來該管核課稅捐機關之所以不作為，也是因此見
解而成為「不作為行政處分」（蓋作為或不作為俱屬單方行政行為）。如參照行政法
院就「信賴保護原則」所為「．．．人民相信既存之法秩序．．．」「．．．人民信
賴政府機關之決定．．．」意旨，則既存之法秩序與政府機關之決定，已因有權解釋
機關所為之行政處分而確立，致再審原告充分信賴，相信此為既存法秩序，並安排生
涯規劃及處置財產。準此，縱核課主管機關及其上級督導機關事後因主管人事之更替
而認知有所不同，而改予核課為應納所得，也不能因嗣後法規、命令之制定或修正，
使再審原告遭受不能預見之損害，以保護人民即原告之既得權益。在此原則之適用下
可知，縱然法令有所為的追溯規定，但因已明確的禁止新制定或修正法規、命令有溯
及既往效力，舉重所以明輕，是以再審被告所屬大溪稽徵所八十三年一月二十二日北
區國稅大溪審第00000000號函件之通知、八十四年八月十四日台財稅第八四
一六四一四一八號函釋暨行政院秘書長八十四年十月十七日台八十四財三七○○七號
函釋，核定系爭薪資所得（研究補助費或品位加給）應納稅之重新認定，應於新處分
作成之後方能發生效力，不能驟然推翻前面既有之法秩序，方足以維持人民對法秩序
的信賴。而再審原告爭執的是七十九及八十年度之所得稅，應有此信賴保護之適用而
於原審中，非僅再審被告隱瞞此對再審原告有利之事實，且原審亦無法審酌此會嚴重
影響是否有信賴保護之判斷之證物，僅依前述規定依法提出再審，尚祈行政法院能開
啟再審程序，並向監察院及財政部調閱此一具有影響性之八十年四月八日之公函，以
為重新判斷。十四、綜上所述，財政部及其所屬各區國稅局認事用法明顯違反稅捐稽
徵的法定程序正義及信賴保護原則，且其補課對象應為中科院及上級機關國防部、行
政院，而不是非軍職員工。請求行言詞辯論及命中科院為訴訟參加並廢棄原判決、撤
銷一再訴願決定及原處分等語。
再審被告答辯意旨略謂：
一、程序部分：本案再審原告所提之重要證據（扣繳憑單）已於行政訴訟階段提出，
核無修正前行政訴訟法第二十八條所列得提起再審之訴之情事。
二、實體部分：(一)按「中華民國政府或外國政府，國際機構、教育、文化、科學研究
機關、團體，或其他公私組織，為勵進修、研究或參加科學或職業訓練而給與之
學金及研究、考察補助費等所得，免納所得稅。但受領之學金或補助費，如係為授
與人提供勞務所取得之報酬，不適用之。」為行為時所得稅法第四條第八款所規定。
次按「公、教、軍、警、公私事業職工薪資及提供勞務者之所得，為薪資所得，該項
所得之計算，以在職務上或工作上取得之各種薪資收入為所得額；前項薪資包括薪金
、俸給、工資、津貼、歲費、金、紅利、各種補助費及按月或按年分期給付之退休
金或養老金。但為雇主之目的，執行職務而支領之差旅費、日支費及加班費不超過規
定標準者，及依同法第四條規定免稅之項目，不在此限。」復為同法第十四條第一項
第三類所明定。(二)本件再審原告七十九、八十年度綜合所得稅結算申報，經再審被告
所屬沙鹿稽徵所核定綜合所得總額五五七、五○八元、六四九、八七一元，應補稅額
一二、一七八元、一七、七八九元，再審原告不服，就核定其取自中科院之「技術津
貼」一八六、九三六元、二一四、二一八元項目，依法申請復查，再審原告主張「技
術津貼」不屬薪資所得為免稅所得，經查中科院所核發「技術津貼」之性質，為經常
性研究補助費給與，且按月按職級定額支給，依首揭規定，核屬提供勞務取得之報酬
為薪資所得；另中科院對於給付非軍職員工八十年度之「品位加給」及「技術津貼」
，已依規定填發扣免繳憑單在案，又根據行政院秘書長八十四年十月十七日台八十四
財三七○○七號函復國防部八十四年九月二日珍琥字第二二九一號函稱：「貴部報
院為中山科學研究院給付非軍職人員之科技品位加給暨技術津貼免扣繳所得稅一案，
與現行法令規定不合，奉示：本案應依法課徵所得稅．．．」，又依財政部八十五年
十二月五日台財稅第八五一九二八○九一號函示：「．．．中山科學研究院支付非軍
職人員『科技品位加給』暨『技術津貼』，既經查明係通案依職級按月定額給付，核
屬所得稅法第十四條第一項第三類之薪資所得．．．應依法課徵綜合所得稅。」初查
核定課徵綜合所得稅並無不合，復後乃予維持，再審原告復主張行政命令不可溯及既
往，經查中科院所訂科技人員品位加給支給標準表及技術員薪給標準表之等級，每月
按職級定額領取科技品位加給或技術津貼，該與其聘僱人員之約定事項亦載明所指薪
給除實物代金及眷補費外，包括全部給與，又財政部臺灣省北區國稅局於八十二年間
曾派員前往該院瞭解結果，該院支付非軍職人員之品位加給及技術津貼係採按月給付
方式，並非按研究計畫個案給付，復經中科院八十一年十一月三日八十一訓誠字第一
六八七三號函，說明該院各類薪資扣繳所得狀況，略以該院於年度開始即訂有各項研
究計畫，並按照研究計畫逐月實施。各項研究計畫除一般經費外，為獎勵科技人員竭
盡心智參與研發工作，另編列研發人員研究補助費及技術津貼。為便利作業，研發人
員研究補助費係採按月發放方式，再經由成本歸戶手續，回歸計畫預算內（如研究補
助費採個案給付，必將增加人力及作業之負擔，不符經濟效益）等語，足見中科院給
付非軍職員工之品位加給及技術津貼之所得，屬經常性補助費給與，且依職級按月定
額支給，為提供勞務所取得之報酬，依首揭行為時所得稅法第四條第八款但書及第十
四條第三類規定，核非免稅之所得，再審被告於法定核課期間內依法發單補徵稅款，
並無不合。再審原告主張基於信賴利益不宜追溯補徵，於法無據。復查結果，遂予維
持原核定，訴願、再訴願決定、行政訴訟判決並持與再審被告相同論見，予以駁回。
(三)查本案課稅之依據係首揭所得稅法之規定，而財政部六十八年台財稅三八五○一號
函及行政院台八十四財三七○○七號函僅係財政部及行政院對該稅法之補充解釋，即
按現行所得稅法對此相關之規定條文，係於五十二年制定迄今，對系爭「品位加給」
及「技術津貼」應依法課徵所得稅之規定並未修正，是系爭所得應合併申報課稅至臻
明確，並不因上述二函釋未列入所得稅法令彙編而改變其應課稅之事實，又依據所得
稅法令彙編審查說明二載明「本彙編對於釋示函令有左列情形之一者，不予編列．．
．3.法有明文毋庸再為釋示者。」其理甚明，再審被告依所得稅法規定補徵七十九、
八十年度綜合所得稅，依法並無不合。綜上所述，再審原告之訴為無理由，請判決駁
回等語。
    理  由
按行政訴訟法第二百七十三條第一項第一款所謂適用法規顯有錯誤者，係指原判決所
適用之法規與該案應適用之現行法規相違背或與解釋判例有所牴觸者而言，至於法律
上見解之歧異，再審原告對之縱有爭執，要難謂為適用法規錯誤，而據為再審之理由
。本件原判決謂：『按中華民國政府或外國政府，國際機構、教育、文化、科學研究
機構、團體，或其他公私組織，為勵進修、研究或參加科學或職業訓練而給與之
學金及研究、考察補助費等所得，免納所得稅。但受領之學金或補助費，如係為授
與人提供勞務所取得之報酬，不適用之，為行為時所得稅法第四條第八款所規定。又
凡公、教、軍、警、公私事業職工薪資及提供勞務者之所得，為薪資所得，該項所得
之計算，以在職務上或工作上取得之各種薪資收入為所得額；前項薪資包括薪金、俸
給、工資、津貼、歲費、金、紅利、各種補助費及按月或按年分期給付之退休金或
養老金。但為雇主之目的，執行職務而支領之差旅費、日支費及加班費不超過規定標
準者，及依同法第四條規定免稅之項目，不在此限，復為同法第十四條第一項第三類
所明定。本件原告（即再審原告，下同）七十九、八十年度綜合所得稅結算申報，被
告（即再審被告，下同）初查以其漏報取自中科院之薪資所得一八六、九三六元及二
一四、二一八元，乃核定補徵稅額一二、一七八元及一七、七八九元。原告不服，以
系爭所得係研究補助費，依行為時所得稅法第四條第八款規定，應屬免稅所得，且系
爭所得係依研究計畫專案申請及依各員工參與程度分別計算發放，並非定額給付，於
會計上採按月給付僅屬權衡變通辦法，其性質符合財政部六十八年十一月三十日台財
稅字第三八五○一號函釋，稽徵機關逐年至中科院查閱相關會計資料，亦對系爭所得
未予扣繳一節未予置理，中科院據以認定系爭研究補助費係屬免稅所得，應屬合法、
適當，稽徵機關於經過數年後始為應稅主張，有違信賴原則云云，申經復查結果，以
原告七十九、八十年度領取自中科院薪資中之一八六、九三六元及二一四、二一八元
，該筆所得係中科院給付非軍職員工之品位加給及技術津貼，屬經常性研究補助費給
與，且依職級按月定額支給，為提供勞務取得之報酬，核非免稅之薪資所得，原核定
予以併課原告當年度綜合所得稅，並無違誤。又系爭所得非屬行為時所得稅法第四條
第八款規定之免稅所得，所訴稅捐稽徵機關就中科院給付之品位加給或技術津貼核課
徵免原則標準不一，請認定其研究補助費為免稅所得一節，核無足採，乃未准變更。
原告起訴主張：就中科院之命名、成立背景及動機以及三十年來之研發成就，自有憲
法第一百六十五條、第一百六十六條、第一百六十七條所定勵措施引伸出之租稅優
惠免稅規定之適用。所得稅法第四條第八款但書牴觸憲法。中科院給予科技人才之品
位加給或技術加給，不論發給之形式如何，皆有上述憲法規定引伸出租稅優惠免稅規
定之適用。而財政部（六十八）台財稅字第一一二○、第三八五○一號函，仍確定依
上述租稅優惠予以免稅，中科院亦始終未開立扣繳憑單，稽徵機關逐年審查該院預算
亦未予置喙。信賴保護原則因而確定。嗣縱認原先之承諾有更改必要，亦必採不溯既
往原則。且依軍事審判法第三條規定，中科院之非軍職員工視同現役軍人，其所得縱
予取消免稅待遇，亦應準用軍人、同步實施，免予追繳五年前所得。方為合理云云。
惟查憲法規定提高從事教育、科學等工作者之待遇，並不表示該項工作者其所得享有
免稅之特權。原告指所得稅法第四條第八款但書之規定違憲云云，要無可取。又本件
中科院之預算雖分別依計畫編列人事費支應其員工之各項給與，但實際上領受「品位
加給」或「技術津貼」之非軍職人員，無論配屬之單位參與不同計畫，均依該院所訂
「科技人員品位加給支給標準表」、「技術員薪給標準表」之等級，每月按級定額領
取科技品位加給或技術津貼。且該院與其聘僱人員之約定事項亦載明所指薪給，除實
物代金及眷補費外，包括全部給與，其非軍職人員所領受之科技品位加給或技術津貼
，核屬因提供勞務所取得之報酬，應無行為時所得稅法第四條第八款免納所得稅規定
之適用。況被告於八十二年間派員前往該中科院瞭解結果，其支付非軍職人員之科技
品位加給及技術津貼確係按月給付方式，復經中科院八十一年十一月三日（八一）訓
誠字第一六八七三號函致被告，說明該院各類薪資扣繳所得稅狀況：「以該院於年度
開始即訂有各項研究計畫，並按照研究計畫逐月實施。各項研究計畫除一般經費外，
為獎勵科技人員竭盡心智參與研發工作，另編列研發人員研究補助費及技術津貼。為
便利作業，研發人員研究補助費係採按月發放方式，再經由成本歸戶手續，回歸計畫
預算內（研究補助費採個案給付，必將增加人力及作業之負擔，不符經濟效益）」等
語。足見中科院給付非軍職員工之品位加給及技術津貼之所得，屬經常性研究補助費
給與，且依職級按月定額支給，為提供勞務所取得之報酬，依行為時所得稅法第四條
第八款但書及第十四條第三類之規定，核非屬免稅之所得。系爭應納稅款，既未逾稅
捐稽徵法第二十一條所定核課期間，被告依上開所得稅法規定、發單補徵稅款，核與
租稅法定之原則無違。又軍事審判法第三條第一、二款係關於在軍事機關從事軍事工
作之非軍職人員，因犯軍法而應受軍法審判者而言，於本件應負公法上納稅義務之規
定，無其適用。至所稱信賴保護原則，係指人民信賴政府機關之決定，就其生活關係
已有適當之安排，應給予保護或給予合理補償而言。本件財政部（六十八）台財稅字
第三八五○一號函釋說明：「一、凡依職級按月定額發給者，應屬各該研究人員之薪
資所得，應於給付時應依法辦理扣繳，所得人並應於年度結算申報時合併申報課稅。
二、如係按研究計劃個案給付、並非通案按職級按月給付者，則為研究補助費，依法
可免納所得稅。三、如屬第一種情形，中科院以往未依法扣繳，所得人以往年度亦未
申報納稅者，應即請中科院轉知各所得人自行向稽徵機關補報並補繳應納稅款，可免
予處罰，自六十九年一月起，中科院應於給付時依法扣繳，所得人應於每年終後合併
申報綜合所得稅。．．．」並未就系爭依職級按月定額發給之所得為應予免稅之承諾
，自無信賴保護原則之適用。是原告應依規定申報系爭所得而未申報，被告依首揭規
定補徵漏報稅款一二、一七八元及一七、七八九元，一再訴願決定遞予維持，均無違
誤。原告起訴意旨，難謂有理，應予駁回。又本件事實已臻明確，原告請行言詞辯論
，核無必要，併此明。』為由，乃依修正前行政訴訟法第二十六條後段，判決駁回
再審原告在前訴訟程序之訴。核其所適用之法規與該案應適用之現行法規並無違背，
與解釋判例，亦無牴觸，並無所謂適用法規顯有錯誤之情形；再審原告以前揭事實欄
所載理由，主張原判決適用法規顯有錯誤，核屬法律上見解之歧異；從而再審原告起
訴主張原判決有行政訴訟法第二百七十三條第一項第一款（即修正前行政訴訟法第二
十八條第一款）之再審事由提起本件再審之訴，揆諸首揭說明，殊難認有再審理由，
應予駁回。本件事證明確，無行言詞辯論及命中科院參加訴訟之必要；關於修正前行
政訴訟法第二十八條第十款部分，本院另以裁定駁回，均併此明。
據上論結，本件再審之訴為無理由，爰依行政訴訟法施行法第二條、行政訴訟法第二
百七十八條第二項、第二百八十一條、第九十八條第三項前段，判決如主文。
中    華    民    國     八十九      年     十一     月      三十       日
                    最 高 行 政 法 院  第 四 庭
                                審 判 長 法  官      葉  振  權
                                         法  官      林  家  惠
                                         法  官      吳  錦  龍
                                         法  官      劉  鑫  楨
                                         法  官      吳  明  鴻
右  正  本  證  明  與  原  本  無  異
                                         法院書記官  陳  盛  信
中    華    民    國     八十九      年     十二     月       四        日


司法院資訊處製作；財團法人民間司法改革基金會備份。
